ACORDAO-COMPLETO-2528258

ACÓRDÃO 1148/2022 ATA 5/2022 - PRIMEIRA CÂMARA

VISTOS, relatados e discutidos dois embargos de declaração opostos, um pelo senhor Sandro Miguel Baeza e o outro conjuntamente pelos senhores Francisco Soares Neto e Cássio Vinícius Rodrigues, em face do Acórdão 17926/2021-TCU-Primeira Câmara, proferido em processo de tomada de contas especial instaurada pela Empresa Brasil de Comunicação S/A (EBC) , em face da inexecução parcial de serviços de engenharia por ela contratados.
ACORDAM os Ministros do Tribunal de Contas da União, reunidos em sessão da 1ª Câmara, ante as razões expostas pelo Relator e com fundamento no art. 34 da Lei nº 8.443/92, em:
9.1. conhecer dos dois embargos de declaração para, no mérito, rejeitá-los;
9.2. dar ciência aos embargantes.

Embargos de Declaração opostos, um pelo senhor Sandro Miguel Baeza e o outro conjuntamente pelos senhores Francisco Soares Neto e Cássio Vinícius Rodrigues, em face do Acórdão 17.926/2021  1ª Câmara, proferido em processo de tomada de contas especial.

Primeira Câmara

Empresa Brasil de Comunicação S/A

3. Embargantes: Cássio Vinícius Rodrigues (XXX.475.037-XX); Francisco Soares Neto (XXX.599.551-XX) e Sandro Miguel Baeza (XXX.031.481-XX)

13.1. Ministros presentes: Walton Alencar Rodrigues (Presidente), Benjamin Zymler e Jorge Oliveira (Relator).
13.2. Ministro-Substituto convocado: Augusto Sherman Cavalcanti.

JORGE OLIVEIRA

Ministro Jorge Oliveira

Examinam-se, nesta etapa processual, dois embargos de declaração opostos, um pelo senhor Sandro Miguel Baeza e o outro conjuntamente pelos senhores Francisco Soares Neto e Cássio Vinícius Rodrigues, em face do Acórdão 17926/2021-TCU-Primeira Câmara, proferido em processo de tomada de contas especial, nos seguintes termos:
"VISTA, relatada e discutida esta tomada de contas especial instaurada pela Empresa Brasil de Comunicação S/A (EBC) , em face da inexecução parcial da reforma do prédio da contratante em Brasília, avençada, por meio do Contrato EBC/COORD-CM 37/2010, com a Setec - Construtora e Incorporadora Ltda.
ACORDAM os ministros do Tribunal de Contas da União, reunidos em sessão da 1ª Câmara, ante as razões expostas pelo relator, e com fundamento nos artigos 1º, inciso I, 12, § 3º, 16, inciso III, alínea "c", e § 3º, 19, 23, inciso III, 24, 25, 26, 28, inciso II e 57 da Lei 8.443/1992 c/c os artigos 214, inciso III, alínea "a" e 217 do Regimento Interno, em:
9.1. rejeitar as alegações de defesa apresentadas pelos responsáveis Francisco Soares Neto, Sandro Miguel Baeza, Cássio Vinícius Rodrigues e Jorge Antônio de Carvalho;
9.2. considerar revel a responsável Setec Construtora e Incorporadora Ltda. - EPP, para todos os efeitos, dando-se prosseguimento ao processo;
9.3. julgar irregulares as contas dos responsáveis Francisco Soares Neto, Sandro Miguel Baeza, Cássio Vinícius Rodrigues, Jorge Antônio de Carvalho e Setec Construtora e Incorporadora Ltda. - EPP, condenando-os, solidariamente, ao pagamento das importâncias a seguir especificadas, atualizadas monetariamente e acrescidas dos juros de mora, calculadas a partir das datas discriminadas até a data da efetiva quitação do débito, fixando-lhe o prazo de quinze dias, para que comprove, perante o Tribunal, o recolhimento das referidas quantias aos cofres da Empresa Brasileira de Comunicação S/A - EBC:  
I - Francisco Soares Neto, Sandro Miguel Baeza, Cássio Vinícius Rodrigues, Jorge Antônio de Carvalho e Setec Construtora e Incorporadora Ltda. - EPP:
	Data de ocorrência
	Valor histórico (R$) 

	12/8/2010
	3.196,26

	24/9/2010
	23.032,15

	29/10/2010
	41.522,81

	28/12/2010
	75.985,05

	11/2/2011
	44.266,90

	11/2/2011
	58.453,22

	II - Francisco Soares Neto, Sandro Miguel Baeza, Cássio Vinícius Rodrigues e Setec Construtora e Incorporadora Ltda. - EPP:
	
	Data de ocorrência 
	Valor histórico (R$) 

	14/12/2010
	33.332,48

	3/5/2011
	10.549,43

	3/5/2011
	51.730,79

	III - Francisco Soares Neto, Sandro Miguel Baeza e Setec Construtora e Incorporadora Ltda. - EPP:
	Data de ocorrência
	Valor histórico (R$) 

	11/7/2011
	22.862,45

	11/7/2011
	67.643,34

	6/9/2011
	65.076,05

	6/9/2011
	20.512,98

9.4. aplicar multa, individualmente, aos responsáveis abaixo indicados, fixando-lhes o prazo de quinze dias, a contar da notificação, para que comprovem, perante o Tribunal, o recolhimento das dívidas aos cofres do Tesouro Nacional, atualizadas monetariamente desde a data do acórdão proferido por este Tribunal até a do efetivo recolhimento, se pagas após o vencimento, na forma da legislação em vigor:
	Responsável
	Valor (R$) 

	Setec Construtora e Incorporadora Ltda. - EPP
	50.000,00

	Francisco Soares Neto
	20.000,00

	Sandro Miguel Baeza
	20.000,00

	Cássio Vinícius Rodrigues
	15.000,00

	Jorge Antônio de Carvalho
	10.000,00

9.5. autorizar a cobrança judicial das dívidas, caso não atendidas as notificações;
9.6. autorizar, caso venha a ser solicitado e se o processo não tiver sido remetido para cobrança judicial, o pagamento das dívidas em até 36 (trinta em seis) parcelas mensais consecutivas, a primeira a ser paga no prazo acima fixado e as demais, a cada 30 (trinta) dias a contar da parcela anterior, com incidência, sobre cada valor mensal atualizado monetariamente, de juros de mora, na forma da legislação em vigor, e alertar aos responsáveis que a falta de comprovação do recolhimento de qualquer parcela importará no vencimento antecipado do saldo devedor;
9.7. encaminhar cópia desta decisão aos responsáveis, à Empresa Brasil de Comunicação S/A e ao Procurador-Chefe da Procuradoria da República no Distrito Federal, para as providências cabíveis, com a informação de que o inteiro teor deste acórdão e do relatório e do voto que o fundamentam está disponível no endereço eletrônico www.tcu.gov.br/acordaos."
2.	Os embargos opostos pelo senhor Sandro Miguel mencionam a ocorrência de omissão, diante do transcurso de quase dez anos entre o fato gerador e a citação a ensejar as prescrições ressarcitória e punitiva, não reconhecida pelo Relator. Refere-se, ainda, à identificação da prescrição intercorrente, diante da existência de um interstício de mais de três anos entre dois eventos ocorridos no processo, segundo entendimento do Supremo Tribunal Federal sobre a matéria.
3.	Pedem, ao fim, que "a decisão seja integrada e a responsabilidade do Embargante seja afastada, em decorrência da prescrição".
4.	Já os declaratórios oferecidos conjuntamente pelos senhores Francisco Soares Neto e Cássio Vinícius Rodrigues suscitam a ocorrência de contradição, omissão e obscuridade na deliberação atacada, diante da divergência de entendimento entre os pareceres contidos nos autos, transcritos no relatório da deliberação, e o voto deste Relator acerca das prescrições ressarcitórias e punitivas.
5.	Mencionam, ainda, a existência de omissão quanto à revelia da empresa devedora solidária, de contradição no que se refere ao marco inicial da prescrição e à responsabilização objetiva ou subjetiva dos gestores públicos e de obscuridade acerca dos marcos interruptivos da prescrição.
6.	Requerem, assim, que sejam esclarecidas as contradições e obscuridades e supridas as omissões apontadas.
	É o relatório.

Elísio de Azevedo Freitas (18.596/OAB-DF) e outros, representando Sandro Miguel Baeza; Karina Amorim Sampaio Costa (23.803/OAB-DF) e outros, representando Cássio Vinícius Rodrigues e Francisco Soares Neto.

Não atuou

TOMADA DE CONTAS ESPECIAL. CONTAS IRREGULARES. DÉBITO E MULTA. EMBARGOS DE DECLARAÇÃO. SUPOSTAS OMISSÕES, CONTRADIÇÕES E OBSCURIDADES. CONHECIMENTO. INEXISTÊNCIA DAS FALHAS APONTADAS. REJEIÇÃO.

TOMADA DE CONTAS ESPECIAL (TCE)

não atuou

A presente Tomada de Contas Especial foi instaurada pela Empresa Brasil de Comunicação S/A (EBC) , em face da inexecução parcial da reforma do prédio da contratante em Brasília, avençada, por meio do Contrato EBC/COORD-CM 37/2010, com a Setec - Construtora e Incorporadora Ltda.
2.	Devidamente instruído o processo, apurou-se um dano no valor de R$ 518.163,92, decorrente de serviços pagos e não executados, de responsabilidade dos 4 membros da Comissão de Recebimento das obras, Francisco Soares Neto, Sandro Miguel Baeza, Cássio Vinícius Rodrigues e Jorge Antônio de Carvalho, por terem atestado como realizada, e merecedora de pagamento, parcela do objeto do contrato maior do que efetivamente executada e, solidariamente, da construtora Setec, por ter recebido pagamento por parcela do contrato maior do que efetivamente realizada.
3.	Com efeito, esta 1ª Câmara, por meio do Acórdão 17.926/2021, julgou irregulares as contas dos responsáveis, condenando-os ao pagamento do débito e da multa prevista no art. 57 da Lei 8.443/1992.
4. 	Em face dessa deliberação foram opostos dois embargos de declaração, sendo um pelo senhor Sandro Miguel Baeza e o outro conjuntamente pelos senhores Francisco Soares Neto e Cássio Vinícius Rodrigues, que ora se examinam.
5.	Preenchidos os requisitos gerais e próprios dos aclaratórios, conheço dos dois embargos opostos.
6.	No mérito, registro, desde logo, que entendo não ter havido omissão, contradição ou obscuridade suscitadas pelos embargantes.
7.	Com efeito, vale lembrar, para fins de verificação de contradição e omissão, as pertinentes definições contidas no Acórdão 1246/2010-TCU-Plenário, de relatoria do Ministro Walton Alencar Rodrigues:
"A omissão para o acolhimento dos declaratórios é a que diz respeito à questão que deveria ter sido apreciada pelo colegiado mas não o foi. Não constitui omissão ou contradição a adoção de entendimento diverso do preferido pela parte, segundo seus próprios critérios de justiça e de acordo com sua particular interpretação das leis e da jurisprudência. Não há falar em omissão quando o acórdão analisa todas as questões submetidas a exame e as decide com base em teses jurídicas, jurisprudência, interpretação de leis e análise dos fatos que são diversos dos que os jurisdicionados entendem como mais adequados.
 (...)  a contradição deve estar contida nos termos do decisum atacado, este compreendido no âmbito desta Corte como o conjunto: Relatório, Voto e Acórdão. Não cabe alegação de contradição entre o acórdão embargado e 'doutrina', 'jurisprudência' ou mesmo 'comando legal'. A alegação é pertinente em recurso de reconsideração ou pedido de reexame, no qual o comando atacado é contrastado com a jurisprudência, a doutrina e o ordenamento jurídico. Entretanto, é descabida em embargos de declaração, cuja única finalidade é esclarecer ou integrar a decisão embargada, excepcionalmente modificando-a."
8.	No presente caso, é nítida a intenção dos embargantes, seja mediante o apontamento de omissão, contradição ou obscuridade na deliberação recorrida, de que esta Corte de Contas siga um suposto entendimento do Supremo Tribunal Federal acerca da prescrição a ser aplicada nos processos de controle externo.
9.	No entanto, isso foi expressamente tratado na deliberação embargada, nos seguintes termos:
"8.	No que tange à prescrição, seja a ressarcitória ou a sancionatória, divirjo das razões expostas nos autos, ainda que as instruções concluam que tanto uma quanto a outra não ocorreram no caso concreto. Assim também acho, mas por outras razões.
9.	Comungo do entendimento corriqueiro deste Tribunal de que a prescritibilidade da pretensão ressarcitória, que foi decidida no Recurso Extraordinário - RE 636.886, diz respeito à fase de execução judicial de deliberação do Tribunal de Contas, tanto assim que, para resolver o caso concreto em que foi delineada, foi necessária a utilização da Lei 6.830/1980, a Lei de Execuções Fiscais, diploma legal evidentemente inaplicável à fase que antecede a formação do título executivo extrajudicial, caracterizada pela atuação do órgão de controle externo até a prolação do acórdão.
10.	Assim, sou da opinião de que continuam hígidos o posicionamento fixado pelo STF, em 2008, no Mandado de Segurança - MS 26.210, oportunidade em que foi fixada a tese da imprescritibilidade das ações de ressarcimento ao erário, e a Súmula TCU 282, cujo conteúdo é no mesmo sentido.
11.	Quanto à prescrição da pretensão punitiva, também em respeito ao que esta Corte vem reiteradamente decidindo, alinho-me aos critérios definidos em incidente de uniformização de jurisprudência, por meio do Acórdão 1441/2016-TCU-Plenário, com supedâneo no Código Civil, que estabelece o prazo de 10 anos para a sua ocorrência, contado a partir da data do fato impugnado e interrompido pelo ato que ordenar a citação, a audiência ou a oitiva da parte.
12.	Considerando que o ato que autorizou as citações é do dia 15/05/2020 (peça 52) e as irregularidades ocorreram entre 12/08/2010 e 06/09/2011, não houve o transcurso do prazo de 10 anos entre esses marcos que fulminaria a pretensão punitiva do TCU."
10.	Trata-se, portanto, de recalcitrante insatisfação das partes com a posição desta Corte sobre o tema, cuja contestação refoge aos limites desta etapa processual.
11.	Sem falar que é regra comezinha de direito processual que a contradição a ser sanada por meio de embargos de declaração é aquela que se apresenta no contexto de determinado julgamento e não em relação a outras deliberações exaradas em distintos processos.
12.	Também se aponta eventual contradição entre a posição da instrução técnica e o que ficou deliberado pela Corte. Evidentemente, o parecer técnico não se confunde com a deliberação proferida. Ademais, o voto proferido na ocasião registra expressamente a minha divergência em relação aos pareceres contidos nos autos acerca da prescrição (§ 8º do voto da decisão embargada acima transcrito) .
13.	Além disso, nada há a ser esclarecido sobre marcos interruptivos e prescrição intercorrente, por serem conceitos inaplicáveis acerca do tema no entendimento vigente neste Tribunal. No que tange ao marco inicial, tampouco há qualquer dúvida a ser arguida, em face da expressa referência a esse momento no voto, conforme o § 12 também acima copiado.
14.	Por fim, os embargos dos senhores Francisco Soares Neto e Cássio Vinícius Rodrigues suscitam assuntos novos, tais como a revelia da empresa condenada solidariamente e a discussão da responsabilidade dos gestores públicos, que, evidentemente, extrapolam a finalidade dos embargos de declaração, mas que poderão ser apresentados pelas partes em uma eventual interposição de outros recursos previstos em lei.
	Ante todo o exposto, proponho que os dois embargos de declaração sejam rejeitados, na forma da minuta de acórdão que trago a este Colegiado.
TCU, Sala das Sessões, em 8 de março de 2022.
JORGE OLIVEIRA 
Relator